臺北高等行政法院判決　　　　　　　　　　　　　　　九十二年度簡字第六七三號
　　原　　　告　甲○○
　　被　　　告　臺北縣三重市公所
　　代　表　人　乙○○市長）.
　　訴訟代理人　丙○○
右當事人間因確認行政處分無效事件，原告提起行政訴訟。本院判決如左：
    主  文
原告之訴駁回。
訴訟費用由原告負擔。
    事  實
壹、事實概要：
    緣原告所有裕隆廠牌、白色小貨車，車身辨識號碼為ＹＬＮ︱00000000
    、車牌號碼為Ｋ四︱六四七六，經民眾通報髒損並長期停放於台北縣三重市○○
    ○路四一八號邊，被告遂於民國（以下同）九十二年三月一日派員至現場勘查，
    認該車體符合占用道路廢棄車輛認定基準及查報處理辦法第二條規定，於車體張
    貼自行清理通知單，經四十八小時期滿猶未移置，乃於九十二年三月五日依廢棄
    車輛先行移置處理。另該車體懸掛有「缺錢免求人，00000000，月息二
    分，公司票，個人票，蔡代書」等內容之廣告物，經查該廣告車體嚴重損壞，且
    長期放置並未有移動現象，被告遂以車主即原告違反廢棄物清理法第二十七條第
    十一款規定，而以九十二年三月十日北縣重清裁字第九二○○○○四三號行政罰
    鍰繳款書裁處原告罰鍰新臺幣（以下同）二千四百元，原告於同日如數繳納罰鍰
    ，嗣於九十二年九月八日以書函向被告請求確認該裁處行政罰鍰之行政處分無效
    而未被允許請求，遂向本院提起行政訴訟。
貳、兩造聲明：
一、原告聲明：求為判決確認被告九十二年三月十日北縣重清裁字第九二○○○○四
    三號行政罰鍰處分無效。
二、被告聲明：求為判決如主文所示。
、兩造爭點：
    被告據以裁處原告罰鍰之臺北縣政府八十八年十月二十一日八八北府環四字三七
    二○四二號公告，是否與廣告物管理辦法第三條第四款及同法第四條第四款規定
    相悖？被告之原處分是否違反行政程序法第一百十一條第六款規定而應為無效？
一、原告陳述：
１、原告於九十二年三月一日在台北縣三重市○○○路四一八號邊停放車輛，為被告
    所屬清潔隊執事人員依道路交通管理處罰條例第八十二條之一及占用道路廢棄車
    輛認定基準及查報處理辦法張貼占用道路廢棄機動車輛清理通知書，限原告於四
    十八小時自行清理，原告未依限期時間自行移置該車，被告遂依法移置保管場，
    原告發現後，依法繳納移置費用後領回，對於以上事實，原告並無異議，但被告
    所屬清潔隊未依行政程序法之相關規定，未有法律依據擅自開具環保處分書，原
    告認於法未合。
２、依廣告物管理辦法第三條第四款：「本辦法所稱廣告物，其種類如下：．．．四
    、遊動廣告：指於車、船或航空器等交通工具設置之廣告。」同辦法第四條第四
    款：「廣告物之管理，其主管機關如下：．．．四、遊動廣告：交通主管機關為
    遊動廣告之主管機關。」行政程序法第一百十一條第六款：「未經授權而違背法
    規有關專屬管轄之規定或缺乏事務權限者。」第一百五十八條第一項第一至三款
    ：「法規命令，有下列情形之一者，無效︰一、牴觸憲法、法律或上級機關之命
    令者。二、無法律之授權而剝奪或限制人民之自由、權利者。三、其訂定依法應
    經其他機關核准，而未經核准者。」等規定，在車輛上設置之廣告非屬張貼廣告
    （指張掛、黏貼、粉刷、噴漆之各種告示、傳單、海報等廣告），亦非屬環境保
    護主管機關主管之範圍。以上說明記載於九十一年五月六日環署廢字第○九一○
    ○二七五九七號，行政院環境保護署函文桃園縣政府之公文函，由環保署之釋函
    想必應具有行政機關之公信力，況環保署是為被告所屬清潔隊之最高主管機關，
    其發文雖未針對臺北縣政府，但應具有同等效力。被告就本件管轄權之決定，明
    顯已違反行政程序法第二節就管轄方面之相關規定。另原告以車輛作為廣告車停
    放，其主管機關應屬臺北縣政府交通局，此種案件依道路交通管理處罰條例第八
    十二條之一及占用道路廢棄車輛認定基準及查報處理辦法處置，原告對此自無異
    議，但對於為被告執事人員又依廢棄物清理法開具處分書一事，應於法未合。蓋
    上開法令已明確規範各公務機關對其應有之管轄權責，而臺北縣政府交通局截至
    目前尚未有廣告物管理條例或規則（原告有臺北縣政府函文可證），可由人民依
    法申請設置遊動廣告。故被告片面依臺北縣政府八十八年十月二十一日八八北府
    環四字三七二○四二號公告：「公告事項：本縣指定清除地區內，凡未經廣告物
    主管機關許可，黏貼、散置或夾附卡片紙張或其他宣傳物於交通工具、道路及人
    行道之行為，為污染環境行為，違者依廢棄物清理法第二十三條規定處罰。」
３、對人民違反行政法上義務之行為科處罰鍰，涉及人民權利之限制，其處罰之構成
    要件及數額應由法律定之。司法院釋字第三一三號解釋前段有明文闡述。本件被
    告片面依據廢棄物清理法第十二條第十一款規定及臺北縣政府八十八年十月二十
    一日八八北府環四字三七二○四二號公告之公告事項：「本縣指定清除地區內，
    凡未經廣告物主管機關許可，黏貼、散置或夾附卡片紙張或其他宣傳物於交通工
    具、道路及人行道之行為，為污染環境行為，．．．。」原告認其公告事項，已
    明顯涵蓋廣告物管理辦法內之四項廣告物及三個主管機關，若其公告在無法律之
    授權下可以涵蓋所有廣告物之管轄權，甚而處以罰鍰，那置廣告物管理辦法於何
    地，此其一。對於臺北縣政府目前尚未依據地方自治通過「臺北縣廣告物管理自
    治條例」，即所謂「經廣告物主管機關許可」，是個不可能的事實，此其二。
４、按「行政機關行使裁量權，不得逾越法定之裁量範圍，並應符合法規授權之目的
    。」、「行政機關之管轄權，依其組織法規或其他行政法規定之。」、「法規命
    令之內容應明列其法律授權之依據，並不得逾越法律授權之範圍與立法精神。」
    、「行政機關訂定法規命令，得依職權舉行聽證。」行政程序法第十條、第十一
    條、第一百五十條、第一百五十五條等亦明確規定。就本件處分書之開立，只憑
    臺北縣政府之行政函文，限制人民行使自由及權利，並無法律授權依據。就廢棄
    物清理法之罰則，雖有法律授權，但已逾越其行政管轄權，遊動廣告非屬環保局
    主管業務，原告有一行政院環保署函文可證，在車輛上設置之廣告非屬張貼廣告
    ，亦非屬環境保護主管機關主管之範圍，所以被告用其主管業務法規處罰非主管
    業務之遊動廣告，明顯於法不合。
５、司法院釋字第五○三號解釋宣示「禁止重複處罰」係現代民主法治國家之基本原
    則，而「一事不再罰」或「一事不二罰」原則，就行政制裁而言，係指違法行為
    人之同一違法行為，亦即其基於單一之決定，或自然意義下之單一行為，違反數
    個法律；其與通常複數之違反行政義務行為，係由於各別之決意或自然意義下之
    複數行為有別，不得以同一事實和同一依據，給予兩次以上行政處罰。故此一原
    則在於確立人民在公法上所負之義務，為有限且明確之義務，屬法治國家之基本
    要求。本件系爭車輛為違反道路交通管理處罰條例第八十二條之一及占用道路廢
    棄車輛認定基準及查報處理辦法，已為被告依法處置完畢，原告也依法繳納拖吊
    移置費用及保管費用，對於被告依同一違規事實，但處以原告兩次罰鍰，其認事
    用法實於法未合。就廣告物言，「廣告係為獲得財產而從事之經濟活動，涉及財
    產權之保障，並具商業上意見表達之性質．．．」，司法院釋字第四一四號解釋
    前段明文闡述，意謂廣告本是商業表達的一種象徵，是憲法保障人民的權利，廣
    告物之材質亦屬人民之私有財產，縱因廣告物本體未經主管機關許可，也未必如
    政府公告之所謂「廢棄物」，更何況臺北縣政府並無管道讓人民依法申請遊動廣
    告，所以被告先已依道路交通管理處罰條例第八十二條之一處以罰鍰，嗣又依據
    廢棄物清理法第二十七條第十一款罰款貳仟肆佰元，實為無效之處分。
６、綜上所述，被告所辯稱之公告，超越其管轄範圍，在在明顯違反行政程序法就裁
    量、管轄、行政處分、法規命令及行政規則等相關之規定，且被告依據同一違規
    事實，科處原告二次之罰鍰，並不符合憲法保障人民權利之意旨，故被告開具處
    分書，並科以原告罰鍰，係無效之行政處分。為此，請判決如原告訴之聲明。
二、被告陳述：
１、按「在指定清除地區內嚴禁有下列行為：．．．十一、其他經主管機關公告之污
    染環境行為。」為廢棄物清理法第二十七條第十一款之規定。臺北縣政府於八十
    八年十月二十一日八八北府環四字第三七二○四二號公告，主旨：公告污染環境
    行為及其罰則，依據：廢棄物清理法第十二條第十一款（總統九十年十月二十四
    日華總一義字第九○○○二○六五○○號令修正公布為第二十七條第十一款）公
    告事項：本縣指定清除地區內，凡未經廣告物主管機關許可，黏貼、散置或夾附
    卡片紙張或其他宣傳物於交通工具、道路及人行道之行為，為污染環境行為，違
    者依廢棄物清理法第二十三條規定處罰。
２、本件為原告爭訟其遭不當行政處分而認行政處分無效案，惟原告是以嚴重髒污、
    銹蝕、破損、外觀上明顯失去原效用（車頂塌陷至駕駛座）之無牌車體作為廣告
    宣傳物品，有照片附卷可稽，現場確實已構成污染環境行為，揆諸首揭規定依車
    輛所有人處分，並無不合。被告依法執行一般廢棄物之取締工作，以維護改善市
    容觀瞻及環境衛生，並無違誤，且無不當，爰請判決如被告答辯之聲明。
　　理　由
一、按「簡易訴訟程序之裁判得不經言詞辯論為之。」行政訴訟法第二百三十三條第
    一項定有明文，合先敘明。
二、按「本法所稱主管機關：在中央為行政院環境保護署；在直轄市為直轄市政府；
    在縣（市）為縣（市）政府。」、「本法所稱執行機關，為直轄市政府環境保護
    局、縣（市）環境保護局及鄉（鎮、市）公所。」「在指定清除地區內嚴禁有下
    列行為：．．．十一、其他經主管機關公告之污染環境行為。」、「有下列情形
    之一者，處新臺幣一千二百元以上六千元以下罰鍰。經限期改善，屆期仍未完成
    改善者，按日連續處罰：．．．三、為第二十七條各款行為之一。」廢棄物清理
    法第四條、第五條第一項、第二十七條第十一款、第五十條第三款分別定有明文
    。又按臺北縣政府以八十八年十月二十一日八八北府環四字第三七二○四二號公
    告：「主旨：公告污染環境行為及其罰則。依據：廢棄物清理法第十二條第十一
    款（總統九十年十月二十四日華總一義字第九○○○二○六五○○號令修正公布
    為第二十七條第十一款）。公告事項：本縣指定清除地區內，凡未經廣告物主管
    機關許可，黏貼、散置或夾附卡片紙張或其他宣傳物於交通工具、道路及人行道
    之行為，為污染環境行為，違者依廢棄物清理法第二十三條（總統九十年十月二
    十四日華總一義字第九○○○二○六五○○號令修正公布為第五十條第三款）規
    定處罰。」
三、本件原告所有裕隆廠牌、白色小貨車，車身辨識號碼為ＹＬＮ︱0000000
    0、車牌號碼為Ｋ四︱六四七六，經民眾通報髒損並長期停放於台北縣三重市○
    ○○路四一八號邊，被告遂於九十二年三月一日派員至現場勘查，認該車體符合
    占用道路廢棄車輛認定基準及查報處理辦法第二條規定，於車體張貼自行清理通
    知單，經四十八小時期滿猶未移置，乃於九十二年三月五日依廢棄車輛先行移置
    處理。另該車體懸掛有「缺錢免求人，00000000，月息二分，公司票，
    個人票，蔡代書」等內容之廣告物，經查該廣告車體嚴重損壞，且長期放置並未
    有移動現象，被告遂以車主即原告違反廢棄物清理法第二十七條第十一款規定，
    而以九十二年三月十日北縣重清裁字第九二○○○○四三號行政罰鍰繳款書裁處
    原告罰鍰二千四百元，原告於同日如數繳納罰鍰，嗣於九十二年九月八日以書函
    向被告請求確認該裁處行政罰鍰之行政處分無效而未被允許請求，遂向本院提起
    行政訴訟。
四、原告於本件行政訴訟中訴稱，依廣告物管理辦法第三條第四款、第四條第四款、
    行政程序法第一百十一條第六款、第一百五十八條第一項第一至三款規定，在車
    輛上設置之廣告非屬張貼廣告，亦非屬環境保護主管機關主管之範圍，故被告就
    本件管轄權之決定，明顯已違反行政程序法第二節就管轄方面之相關規定。又原
    告以車輛作為廣告車停放，其（遊動廣告）主管機關應屬臺北縣政府交通局，而
    臺北縣政府交通局截至目前尚未有廣告物管理條例或規則，可由人民依法申請設
    置遊動廣告，被告用其主管業務法規處罰非主管業務之遊動廣告，於法不合。而
    臺北縣政府八十八年十月二十一日八八北府環四字第三七二○四二號公告之公告
    事項，在無法律之授權下，涵蓋廣告物管理辦法第三條第四款之四項廣告物及同
    辦法第四條第四款之三個主管機關，顯超越其管轄範圍，違反行政程序法就裁量
    、管轄、行政處分、法規命令及行政規則等相關之規定。另被告依據同一違規事
    實，科處原告二次之罰鍰，並不符合憲法保障人民權利之意旨，故被告開具處分
    書，並科以原告罰鍰，係無效之行政處分云云。惟查：
１、依原處分卷附之照片顯示，原告是以嚴重髒污、銹蝕、破損、外觀上明顯失去原
    有效用（車頂塌陷至駕駛座）之無牌車體作為廣告宣傳物品，確實已構成廢棄物
    清理法第二十七條第十一款所規定之污染環境行為。
２、本件系爭無牌車體既嚴重髒污、銹蝕、破損、車頂塌陷至駕駛座，顯已失去汽車
    原有效用，原告以之作為廣告宣傳物品停放，尚難謂為原告主張之遊動廣告，而
    屬被告所指之張貼廣告，則依廣告物管理辦法第四條第四款規定，其主管機關為
    環境保護主管機關，復依廢棄物處理法第四條、第五條規定，其主管機關為臺北
    縣政府，其執行機關為被告。是以，原告主張被告就本件管轄權之決定，顯已違
    反行政程序法第二節就管轄方面之相關規定，及被告用其主管業務法規處罰非主
    管業務之遊動廣告，於法不合云云，委無可採。
３、臺北縣政府基於其為廢棄物處理法主管機關之地位，以八十八年十月二十一日八
    八北府環四字第三七二○四二號公告，公告污染環境行為及其罰則，係依廢棄物
    清理法第二十七條第十一款規定為之，尚非無法律之授權，且其著眼點在於污染
    環境行為及其罰則，而非廣告物，故無原告所謂之該公告涵蓋廣告物管理辦法第
    三條第四款之四項廣告物及同辦法第四條第四款之三個主管機關，顯超越其管轄
    範圍，違反行政程序法就裁量、管轄、行政處分、法規命令及行政規則等相關規
    定之問題。從而，被告依此公告認定原告長期停放系爭無牌車體之行為為污染環
    境行為，而應依廢棄物處理法第五十條第三款規定處罰，於法自無違誤。
４、本件被告為維護改善市容觀瞻及環境衛生，執行一般廢棄物之取締工作，依廢棄
    物清理法第十四條規定先行移置系爭無牌車體，並依同法第二十四條規定，依清
    除處理成本，向原告徵收費用，其性質並非行政罰鍰，另依廢棄物清理法第二十
    七條第十一款、第五十條第三款規定，裁處原告行政罰鍰，均於法有據，亦非原
    告所指之一事二罰。
五、綜上所述，原告訴請確認被告九十二年三月十日北縣重清裁字第九二○○○○四
    三號行政罰鍰處分無效，揆諸首揭規定，並無理由，應予駁回。
六、本件事證已臻明確，兩造其餘攻擊防禦方法與本件判決結果不生影響，故不逐一
    論述，併此敘明。
據上論結，本件原告之訴為無理由，爰依行政訴訟法第二百三十三條第一項、第二百
三十六條、第一百九十五條第一項後段、第九十八條第三項前段判決如主文。
中　　華　　民　　國　　　九十三　　　年　　　三　　　月　　　　十　　　日
　　　　　　　　　　　　　　　臺 北 高 等 行 政 法 院 第 一 庭
　　　　　　         　　                    法    官 吳慧娟
右為正本係照原本作成。
本件以訴訟事件所涉及之法律見解具有原則性者為限，始得於本判決送達後二十日內
向本院提出上訴狀並表明上訴理由，如已於本判決宣示後送達前提起上訴者，應於判
決送達後二十日內補具上訴理由（均按他造人數附繕本），且經最高行政法院許可後
方得上訴。
中　　華　　民　　國　　　九十三　　　年　　　三　　　月　　　　十　　　日
         　　　　　　　　　　　　    　      書 記 官 劉道文
